ACORDAO-COMPLETO-2366461

ACÓRDÃO 3190/2020 ATA 7/2020 - PRIMEIRA CÂMARA

VISTOS, relatados e discutidos estes autos de tomada de contas especial instaurada em razão da omissão no dever de prestar contas dos recursos do Fundo Nacional de Desenvolvimento da Educação (FNDE) , à conta do Programa de Apoio aos Sistemas de Ensino para Atendimento à Educação para Jovens e Adultos (Peja) , transferidos em 2006 ao Município de São Luiz Gonzaga/MA.
ACORDAM os Ministros do Tribunal de Contas da União, reunidos em sessão Primeira Câmara, diante das razões expostas pelo relator, em:
9.1. aplicar a Ricardo Melo Sousa Barroso (CPF XXX.444.663-XX) , a multa prevista no art. 58, inciso IV, da Lei 8.443/1992, c/c o art. 268, inciso IV, do Regimento Interno do Tribunal, no valor de R$ 10.000.00 (dez mil reais) , fixando-lhes o prazo de 15 (quinze) dias, a contar da notificação, para comprovar, perante o Tribunal (art. 214, inciso III, alínea "a", do Regimento Interno) , o recolhimento da dívida ao Tesouro Nacional, atualizada monetariamente desde a data do presente acórdão até a do efetivo recolhimento, se for paga após o vencimento, na forma da legislação em vigor;
9.2. autorizar a cobrança judicial da dívida, caso não atendida a notificação, nos termos do art. 28, inciso II, da Lei 8.443/1992;
9.3. dar ciência desta deliberação ao responsável e aos interessados.

Tomada de contas especial instaurada em razão de irregularidades no Programa de Educação de Jovens e Adultos (PEJA), exercício 2006.

Primeira Câmara

Município de São Luís Gonzaga do Maranhão/MA.

3. Interessados/Responsáveis:
3.1. Interessado: Fundo Nacional de Desenvolvimento da Educação (00.378.257/0001-81) e Empresa Brasileira de Correios e Telégrafos (ECT)
3.2. Responsável: Ricardo Melo Sousa Barroso (CPF XXX.444.663-XX).

13.1. Ministros presentes: Benjamin Zymler (na Presidência), Walton Alencar Rodrigues (Relator), Bruno Dantas e Vital do Rêgo.
13.2. Ministros-Substitutos presentes: Augusto Sherman Cavalcanti e Weder de Oliveira.

ACORDAO-COMPLETO-2523871

Acórdão de Relação 692/2022 - Primeira Câmara

Acórdão de Relação

ACORDAO-COMPLETO-2485801

Acórdão 9113/2021 - Primeira Câmara

WALTON ALENCAR RODRIGUES

Adoto, como relatório, a instrução da unidade técnica (peça 14) , que contou com a concordância do seu titular (peça 43) :
"INTRODUÇÃO
1.	Cuidam os autos de tomada de contas especial (TCE) aberta em virtude de omissão no dever de prestar contas dos recursos que, no exercício de 2006, o Fundo Nacional de Desenvolvimento da Educação (FNDE) , à conta do Programa de Apoio aos Sistemas de Ensino para Atendimento à Educação para Jovens e Adultos (Peja) , transferira ao Município de São Luís Gonzaga (MA) .
HISTÓRICO 
2.	Por meio do Acórdão 10543/2017-TCU-Primeira Câmara, Sessão de 21/11/2017 (peça 13) , Relator Ministro Walton Alencar Rodrigues, o Tribunal julgou irregulares as contas de Luiz Gonzaga Muniz Fortes Filho (XXX.089.773-XX) , imputando-lhe débito e multa, tendo sido realizadas tentativas de notificação do responsável, conforme a seguir:
	Destinatário
	Ofício (peça) 
	Situação de entrega

	Luiz Gonzaga Muniz Fortes Filho
	435/2018
 (Rastreio JJ733678598BR) 
 (peça 23) 
	Embora não conste aviso de recebimento (AR) nos autos, segundo informações do sistema dos Correios, o expediente foi entregue em 26/3/2018 (peça 26, p. 1) , tendo sido, ainda, protocolada reclamação junto aos Correios (peça 26, p. 2) , solicitando o respectivo AR.

		952/2018
 (Rastreio JJ733737968BR) 
 (peça 28) 
	Embora não conste aviso de recebimento (AR) nos autos, segundo informações do sistema dos Correios, o expediente foi entregue em 15/5/2018 (peça 29, p. 2) , tendo sido, ainda, protocolada reclamação junto aos Correios (peça 29, p. 3-4) , solicitando o respectivo AR.

3.	Da tabela precedente, verifica-se que diante da ausência do aviso de recebimento (AR) do Ofício 435/2018, encaminhou-se nova notificação ao responsável, conforme termo de saneamento (peça 27) , que também não teve seu respectivo AR devolvido pelos Correios, embora em ambas as situações a própria empresa responsável pelo envio informa que os expedientes foram entregues.
4.	No entanto, considerando que o aviso de recebimento é o documento que atesta a efetiva entrega dos expedientes ao destinatário, por meio do Ofício 2786/2018-TCU/SECEX-MA (peça 35) , esta unidade realizou diligência ao Superintendente Estadual de Operações dos Correios no Maranhão, na pessoa de seu Superintendente, Sr. Ricardo Melo Sousa Barroso (CPF XXX.444.663-XX) informando a lacuna procedimental relatada, e solicitando que envie para esta Secex-MA, os avisos de recebimento dos ofícios contidos na tabela retro, conforme despacho de peça 34.
5.	Ocorre que a Superintendência Estadual de Operações da Empresa Brasileira de Correios e Telégrafo não atendeu à diligência, ainda que a sobredita comunicação tenha sido recebida naquela superintendência em 11/9/2018 (peça 36) . Desta feita, nova diligência foi determinada (peça 37) , reiterando o teor do ofício em questão, alertando-se para a possibilidade da aplicação de multa prevista em lei (art. 58, inciso IV da Lei nº 8.443/92) , em caso de não atendimento.
EXAME TÉCNICO
6.	Após expedição do ofício de diligência determinado no despacho retro, Ofício 3174/2018-TCU/SECEX-MA (peça 39) , de 16/10/2018, e mesmo tendo a superintendência sido contatada por meio eletrônico (peça 38) , esta não atendeu novamente à diligência deste Tribunal, em grave afronta à Lei 8.443/1992.
7.	Assim, considerando o grande lapso temporal decorrido para atendimento da diligência e que houve, nos ofícios expedidos (peças 35 e 39) , advertência de que o não cumprimento à diligência deste Tribunal, no prazo fixado, sem causa justificada, poderia ensejar a aplicação da multa do art. 58, inciso IV, da Lei 8.443/1992, bem como de que a penalidade "prescinde de realização de prévia audiência, nos termos do art. 268, inciso IV e § 3º, do Regimento Interno do TCU", cabe aplicar, desde já, a referida sanção, sem prejuízo da realização de determinação para obter as informações faltantes.
8.	Destaque-se que esta proposta encontra precedentes em deliberações do Tribunal, a exemplo dos acórdãos 404/2006, 1.236/2008 e 104/2012 do Plenário e 1.217/2013 da 2ª Câmara, entre outros.
CONCLUSÃO
9.	Considerando a grave infração à Lei 8.443/1992, por reiterado descumprimento de diligência deste Tribunal, necessária se faz a aplicação da penalidade prevista no art. 58, inciso IV, da mencionada Lei.
PROPOSTA DE ENCAMINHAMENTO
10.	Diante do exposto, submetem-se os autos à consideração superior, propondo:
I)		ante o não atendimento às diligências do Tribunal, com fulcro no inc. IV do art. 58 da Lei 8.443/1992, aplicar a Ricardo Melo Sousa Barroso (CPF XXX.444.663-XX) , Superintendente Estadual de Operações da Empresa Brasileira de Correios e Telégrafo, multa, a ser recolhida ao Tesouro Nacional, com incidência de encargos legais, calculados da data deste acórdão até a data do pagamento, se este for efetuado após o vencimento do prazo abaixo estipulado;
II)	fixar prazo de 15 dias, a contar da notificação, para comprovação, perante o Tribunal, do recolhimento da dívida acima imputada;
III)	autorizar o desconto integral ou parcelado da dívida na remuneração do responsável, observado o percentual mínimo estabelecido no art. 46 da Lei 8.112/1990;
IV)	autorizar a cobrança judicial da dívida, caso não atendida a notificação e não seja possível a adoção da medida do subitem anterior;
autorizar o pagamento da dívida em até 36 (trinta e seis) parcelas mensais consecutivas, caso venha a ser solicitado pelo responsável antes do envio do processo para cobrança judicial;
VI)	fixar o vencimento da primeira parcela em 15 (quinze) dias a contar do recebimento da notificação e o das demais a cada 30 (trinta) dias, com incidência de encargos legais sobre o valor de cada parcela;
VII)	alertar ao responsável que a inadimplência de qualquer parcela acarretará vencimento antecipado do saldo devedor;
VIII)	determinar à Superintendência Estadual de Operações da Empresa Brasileira de Correios e Telégrafo que, no prazo de 15 dias, a contar da ciência desta deliberação, encaminhe a esta unidade técnica os avisos de recebimento (AR) das correspondências mencionadas, cujos rastreios são JJ733678598BR e JJ733737968BR;"
O MPTCU manifestou-se divergentemente nos seguintes termos (peça 45) :
"Traz a unidade técnica, no presente estágio processual (peças 42/43) , proposta de aplicação da multa prevista no art. 58, inciso IV, da Lei 8.443/1992, ao Sr. Superintendente Estadual de Operações dos Correios no Maranhão, diante de sua alegada renitência em fornecer avisos de recebimento (ARs) reiteradamente solicitados pela secretaria do TCU. O Ministério Público de Contas da União, todavia, observa que o AR relativo ao Ofício 952/2018 (peça 28) encontra-se juntado à peça 44 (posterior à manifestação da Secex/MA) , embora tenha vindo aos autos transcorrido um ano de remetida a correspondência. Nesse quadrante, e com as vênias de estilo, o Parquet de Contas posiciona-se pela não aplicação da penalidade aventada - aconselhando, outrossim, o prosseguimento do feito, com a expedição de ciência à Superintendência Estadual de Operações da Empresa Brasileira de Correios e Telégrafos (destinatária dos ofícios às peças 35 e 39) de que o descumprimento injustificado de diligência do Tribunal de Contas da União pode ensejar a aplicação de multa, nos termos dos arts. 58, inciso IV, da Lei 8.443/1992 e 268, inciso IV, do Regimento Interno (RI/TCU) ."
	É o relatório.

não há

Procurador Rodrigo Medeiros de Lima.

TOMADA DE CONTAS ESPECIAL. CONTAS JULGADAS IRREGULARES. NOTIFICAÇÃO. NÃO ATENDIMENTO A REITERADA DILIGÊNCIA DO TRIBUNAL. MULTA.

TOMADA DE CONTAS ESPECIAL (TCE)

Secretaria de Controle Externo no Estado do Maranhão (Secex-MA).

Trata-se de tomada de contas especial instaurada em razão da omissão no dever de prestar contas dos recursos do Fundo Nacional de Desenvolvimento da Educação (FNDE) , à conta do Programa de Apoio aos Sistemas de Ensino para Atendimento à Educação para Jovens e Adultos (Peja) , transferidos em 2006 ao Município de São Luiz Gonzaga/MA.
O Tribunal, por meio do Acórdão 10543/2017-TCU-Primeira Câmara julgou irregulares as contas de Luiz Gonzaga Muniz Fortes Filho, com condenação em débito e imputação de multa.
A unidade técnica tentou notificar o responsável duas vezes, por meio dos ofícios 435/2018-TCU/SECEX-MA e 952/2018-TCU/SECEX-MA que foram entregues, respectivamente, em 26/3/2018 e 15/5/2018. Entretanto, os avisos de recebimento (AR) não foram enviados ao Tribunal. As entregas foram confirmadas pelo rastreamento das correspondências.
Tendo em vista que, nos termos do artigo 179, inciso II, do RI/TCU, o AR é o documento que atesta a efetiva entrega da correspondência ao destinatário, a Secex-MA realizou diligência ao titular da Superintendência Estadual de Operações dos Correios no Maranhão (Ofício 2786/2018-TCU/SECEX-MA) com a informação sobre a falta de envio dos ARs e solicitou providências para sanar a lacuna procedimental.
A correspondência ao Superintendente dos Correios foi entregue em 11/9/2018, mas não houve resposta à diligência. Em 16/10/2018, nova correspondência (Ofício 3174/2018-TCU/SECEX-MA) foi entregue ao superintendente dos Correios, que se manteve silente.
Tendo em vista que o teor dos dois ofícios de diligência enviados alertava para a possibilidade de aplicação da multa prevista no artigo 58, inciso IV, da Lei 8.443/1992, no caso de não atendimento, a unidade técnica propõe a sua aplicação ao superintendente dos Correios.
O MPTCU divergiu da proposta da Secex-MA em razão de o AR relativo ao Ofício 952/2018-TCU/SECEX-MA ter sido juntado aos autos após a instrução da unidade técnica, mais de ano passado do envio da correspondência.
De acordo com as análises da unidade técnica, as quais incorporo às minhas razões de decidir, ao tempo em que peço vênias ao MPTCU por divergir da sua proposta de encaminhamento.
A multa prevista no artigo 58, inciso IV, da Lei 8.443/1992 baseia-se no descumprimento de diligência do Tribunal verificado após o recebimento pelo responsável da comunicação processual que informe sobre a possibilidade de aplicação da penalidade. No caso discutido nos autos, o descumprimento ocorreu duas vezes.
O bem jurídico tutelado por essa sanção é a incolumidade da autoridade pública, a qual resta afetada pela desatenção em responder à diligência.
O fato de o AR relativo ao Ofício 952/2018-TCU ter sido juntado aos autos decorrido um ano do envio da correspondência não atenua o descaso do responsável com a notificação do Tribunal.
Portanto, ao responsável deve ser aplicada a multa prevista no art. 58, inciso IV, da Lei 8.443/1992.
Ante o exposto, voto por que o Tribunal acolha a minuta de acórdão que ora submeto à deliberação do colegiado. 
TCU, Sala das Sessões Ministro Luciano Brandão Alves de Souza, em 17 de março de 2020.
WALTON ALENCAR RODRIGUES 
Relator